【裁判字號】    97,重訴,359
【裁判日期】    990609
【裁判案由】    清償借款
【裁判全文】
臺灣士林地方法院民事判決             97年度重訴字第359號
原      告  板信商業銀行股份有限公司
法定代理人  丁○○
訴訟代理人  林嫦芬律師
被      告  台灣三星電子股份有限公司
法定代理人  甲○○
訴訟代理人  蔣大中律師
            莊郁沁律師
上列當事人間清償借款事件，本院於民國99年5月19 日言詞辯論
終結，判決如下：
    主      文
原告之訴駁回。
訴訟費用由原告負擔。
    事實及理由
壹、程序方面:
    按當事人喪失訴訟能力或法定代理人死亡或其代理權消滅者
    ，訴訟程序在有法定代理人或取得訴訟能力之本人承受其訴
    訟以前當然停止，惟於有訴訟代理人時不適用之；另承受訴
    訟人，於得為承受時，應即為承受之聲明。民事訴訟法第17
    0條、第173條本文及第175條第1項分別定有明文。本件起訴
    時，被告之法定代理人原為李善雨，嗣訴訟程序進行中，於
    民國98年2月18日由變更為甲○○，有被告之臺北市營利事
    業登記證影本在卷可稽。被告由現任法定代理人甲○○於98
    年7月8日具狀聲明承受訴訟，自屬合法，合先敘明。
貳、實體方面:
一、原告主張：
  (一)伊公司前於95年10月13日與訴外人效鴻科技股份有限公司（
    下稱效鴻科技公司）簽定應收帳款債權承購契約書，同意買
    受效鴻科技公司對其國內、外特定相對人，基於買賣契約、
    勞務契約或其他債權契約，得請求於一定清償日給付一定金
    錢之債權。伊公司並於同日出具應收帳款承購暨融資同意書
    ，承購效鴻科技公司對被告交易商品之應收帳款。效鴻科技
    公司旋於95年11月7 日發函通知被告此一債權讓與之情事，
    同時告知自95年10月1 日之交貨發票日起至伊通知被告終止
    契約止，其對被告之所有應收帳款債權（下稱系爭應收帳款
    債權）共計64筆，全數讓與予伊公司，請被告將所有到期之
    應收帳款逕行電匯至伊公司桃園分行之備償專戶，或逕以支
    票交付。被告業於95年11月8 日收受該信函，伊公司並再派
    員以電話照會被告之採購人員，是以，系爭應收帳款債權之
    讓與事宜已合法通知被告無誤。嗣系爭應收帳款債權皆由效
    鴻科技公司作成應收帳款讓與明細申請書/ 同意書，並提出
    訂單、送貨單及發票憑證（Invoice ）供伊公司核對，被告
    則逕向伊公司交付帳款。詎被告於96年9 月6 日電匯美金2
    萬4,000 元之帳款後，即未再給付任何款項，尚欠如附表所
    示總計美金245 萬3,890.1 元之帳款未清償。而效鴻科技公
    司曾向伊公司借貸新臺幣（下同）1 億5,000 萬元，尚有1,
    373 萬590 元未為清償，伊公司業向臺灣桃園地方法院聲請
    對效鴻科技公司暨其連帶保證人李三元、阮勝德核發本票裁
    定，經臺灣桃園地方法院以97年度司票字第3236號裁定准許
    確定在案。依該本票裁定為準，本金連同計算至本件起訴日
    止之利息，共計1,418 萬2,006 元，相當於美金42萬9,888
    元（按97年10月22日美金公告匯率32.99 計算）。本於伊受
    讓效鴻科技公司債權之法律關係，被告自應給付伊此筆欠款
    金額。
  (二)被告雖抗辯從未收到債權讓與之通知云云，惟效鴻科技公司
    95年11月7 日寄發之債權讓與通知函，已於95年11月8 日由
    被告公司所在之勇軒大樓管理課簽收，依法已生送達之效力
    無疑。再者，被告所受領之債權讓與通知，係本於伊與效鴻
    科技公司所訂立債權承購契約書，該讓與擔保契約之目的係
    在擔保立約期間效鴻科技公司對原告之融資貸款債務，且其
    債權發生原因（貨款債權）、債權發生之期間（95年10月1
    日起至通知終止讓與擔保合約之日止），以及第三債務人（
    被告）均屬特定。且被告收受債權讓與通知後，未曾爭執，
    且如期將貨款匯入專戶，足見系爭貨款債權之基礎法律關係
    早已存在，而屬將來依特定事實而發生之債權，本件債權讓
    與自屬合法有效。至於被告所提第三人效鴻光電（蘇州）公
    司於96年7 月1 日所發之函文，伊否認為真正；況效鴻科技
    公司讓與伊之債權係效鴻科技公司對被告之應收帳款，與效
    鴻光電（蘇州）公司無涉，被告與效鴻光電（蘇州）公司間
    交易合作模式如何變動，並不影響本件債權讓與之結果。甚
    者，被告提出其於96年9 月18日發出號碼為0000000000號訂
    單與伊所提出號碼為0000000000號訂單，兩者記載僅供應商
    名稱不同，其餘記載均相同，且供應商地址均為「8F,NO.25
    JYI LIN RD.,CHUNGLIINDUST RIAL PARK,TAOYUAN 」（即效
    鴻科技公司地址桃園中壢市○○路25號8 樓），並非記載香
    港總公司效鴻科技國際有限公司（下稱效鴻國際公司）之地
    址，益徵被告所稱非屬事實。又被告主張發票號碼00000000
    -0、00000000、00000000-4等3 筆帳款已給付云云，伊否認
    之；被告於96年8 月30日匯款美金133 萬725 元係清償已屆
    付款日之貨款，並未包含此3 筆貨款。
  (三)爰依貨款債權讓與之法律關係，提起本訴。並聲明：被告應
    給付原告美金42萬9,888 元，及自97年11月4 日起至清償日
    止，按年息百分之5 計算之利息。
二、被告則以：
  (一)伊未曾收受原告所稱效鴻科技公司於95年11月7 日所寄發之
    債權讓與通知書，原告雖出具「掛號郵件簽收清單」，惟其
    上僅蓋有勇軒大樓管理課圖戳，而未由伊或該收受郵件之管
    理員簽名或蓋其私章，況勇軒大樓之管理員並非伊之受僱人
    ，故不足證明該信函確已合法送達予伊。又伊公司採購副理
    丙○未曾接過原告任何債權轉讓之書面或口頭通知，亦未曾
    接過原告承辦行員之電話確認，原告表示其承辦行員曾以電
    話通知伊採購人員有關債權轉讓事宜云云，與事實不符。再
    者，原告就其主張效鴻科技公司開立之發票憑證左下方有記
    載債權轉讓註記乙節，並提出發票、包裝明細、送貨單據及
    訂單，與伊實際收到之發票憑證內容並不一致，伊否認原告
    所提出上述文書為真正。伊所收受之發票憑證亦均無債權轉
    讓通知字句，益徵上開債權轉讓事宜，確未經效鴻科技公司
    或原告通知伊，對伊自不生效力。此外，依原告與效鴻科技
    公司簽訂之「應收帳款債權承購暨融資合約書」第2 條第3
    項約定，可知系爭貨款債權之讓與，係針對於一定清償日給
    付一定金錢之債權，於各該債權清償期屆至之7 天前，由效
    鴻科技公司將承購標的出貨相關交易憑證（包括但不限於訂
    單、發票、簽收單等）影本送達予原告，經原告核對相關憑
    證並予核貸後，始確認該債權讓與之標的。準此，原告與效
    鴻科技公司簽署「應收帳款債權承購暨融資合約書」及「應
    收帳款債權承購暨融資同意書」等文件時，除未就一定清償
    日及一定金錢之債權明確約定外（按其僅約定「預支價金/
    融資額度」），就如附表所示之64筆貨款債權，效鴻科技公
    司是否有逐次提出相關出貨等交易憑證予原告，及原告是否
    能於逐次核對該等相關憑證後准予核貸，均屬將來客觀上不
    確定成就與否之事實，縱認原告或效鴻科技公司曾為為債權
    讓與之通知，對伊亦不生債權讓與之效力。
  (二)效鴻科技公司之關係企業效鴻光電（蘇州）公司早於96年7
    月1 日即發函通知伊與其他往來廠商，改變合作模式，所有
    下改效鴻科技公司之訂單，自96年8 月1 日起全部改下給效
    鴻國際公司，貨款改匯至該公司設於大眾銀行OBU 分行第00
    0000000000號帳戶（下稱效鴻國際大眾OBU 帳戶）。被告乃
    配合完成內部電腦設定，自96年8 月17日起將所有訂單改下
    給效鴻國際公司，自96年9 月10日起所有貨款改匯入效鴻國
    際大眾OBU 帳戶，不再與效鴻科技公司有交易往來。嗣伊復
    依效鴻國際公司之指示，自96年11月15日起所有貨款改匯入
    該公司於原告銀行開設之00000000000000號帳戶（下稱效鴻
    國際板信帳戶）。是原告所主張如附表所示64筆應收帳款，
    僅有其中編號1 至10、13、25至28等15筆帳款係伊公司與效
    鴻科技公司之交易往來，其餘均係伊與效鴻國際公司之交易
    往來。原告所提出96年9 月18日伊名義與效鴻科技公司之訂
    單（原證8 ）應係偽造；另原告所提交易之發票、包裝明細
    、送貨單據及訂單等（原證9 ），伊亦否認為真正，其中多
    係偽造或變造。甚者，伊業已將對效鴻科技公司及效鴻國際
    公司之貨款全數清償完畢，其中關於伊與效鴻科技公司間之
    交易，以96年9 月10日為分界，如附表一所示編號1 、2 、
    4 等3 筆帳款係匯入效鴻科技公司於原告銀行所開設之0000
    0000000000號帳戶（下稱效鴻科技板信帳戶），編號3 、5
    至10、13、25至28等12筆帳款則匯入效鴻國際大眾OBU 帳戶
    。至伊與效鴻國際公司間之交易，以96年11月15日為分界，
    如附表所示編號11、12、14至24、29至55、57至64等48筆貨
    款係匯入效鴻國際大眾OBU 帳戶，編號56之貨款則匯入效鴻
    國際板信帳戶。綜上，伊公司現未積欠效鴻科技公司任何貨
    款，原告之請求為無理由。並聲明：原告之訴駁回。
三、經查:
  (一)原告曾提出效鴻科技公司於96年11月2 日簽發面額1 億5,00
    0 萬元之本票，向臺灣桃園地方法院聲請，就其中1,373 萬
    590 元及自97年4 月7 日起至清償日止按週年利率百分之5
    計算之利息裁定准予強制執行，經該院以97年度司票字第32
    36號本票裁定准許確定在案。
  (二)被告與效鴻科技公司於95、96年間曾有貨物買賣之交易往來
    ，如附表所示編號1 至10、13、25至28等15筆係被告與效鴻
    科技公司之交易無誤。
  (三)被告曾於95年12月28日至96年9 月6 日共匯入10筆款項至效
    鴻科技板信帳戶。其中包含96年7 月26日匯入美金26萬3,97
    7 元、96年8 月30日匯入美金133 萬725 元、96年9 月6 日
    匯入美金2 萬4,000 元。
  (四)被告曾於96年9 月27日匯款美金106 萬9,080.5 元至效鴻國
    際大眾OBU帳戶。
    以上各項，有原告提出之臺灣桃園地方法院97年度司票字第
    3236號民事裁定暨確定證明書、匯入匯款交易查詢表及被告
    提出之美國銀行匯款資料、帳戶明細等可稽，均堪信為真實
    。
四、得心證之理由:
    本件原告主張伊對效鴻科技公司之借款尚有1,373 萬590 元
    （相當於美金42萬9,888 元）未受清償，且已取得本票裁定
    確定，而被告與效鴻科技公司間因買賣商品等交易尚有如附
    表所示、共計美金245 萬3,890.1 元之貨款未為給付，伊已
    受讓效鴻科技公司對被告之應收帳款債權，並為債權讓與之
    通知，自得請求被告給付美金42萬9,888 元等情，被告則以
    前揭情詞置辯。是本件所應審酌之爭點，在於(一)效鴻科技公
    司與被告間是否存有附表所示共計64筆之交易關係存在？(二)
    效鴻科技公司或原告是否已合法對被告為債權讓與之通知？
    (三)原告得否請求被告給付如附表所示之應收帳款？
    茲分述如下:
  (一)效鴻科技公司與被告間僅有被告不爭執如附表所示編號1 至
    10、13、25至28號之15筆交易關係存在，其餘部分，原告未
    能舉證以明，不能認有二者間確有交易關係存在︰
  1.按當事人主張有利於己之事實者，就其事實有舉證之責任，
    民事訴訟法第277 條定有明文。且民事訴訟如係由原告主張
    權利者，應先由原告負舉證之責，若原告先不能舉證，以證
    實自己主張之事實為真實，則被告就其抗辯事實即令不能舉
    證，或其所舉證據尚有疵累，亦應駁回原告之請求（最高法
    院17年上字第917 號判例足資參照) 。本件原告主張效鴻科
    技公司與被告有附表所示64筆交易及瑛收帳款債權存在乙節
    ，除編號1 至10、13、25至28號等15筆外，其餘均為被告所
    否認。原告自應就被告否認之49筆部分，負舉證之責。
  2.原告就上述被告否認部分，雖提出效鴻科技公司提供之應收
    帳款讓與明細申請書/ 同意書，訂單、送貨單及發票憑證等
    影本為憑，然被告否認該等文書為真正。經核，依被告所提
    出49筆之交易資料，均係以效鴻國際公司為對象，訂單日期
    則為96年8 月14日至96年9 月25日（見本院卷第97頁至第16
    1 頁），與原告所提出效鴻科技公司之名義不同。而被告採
    購人員丙○到庭證稱：效鴻科技公司與效鴻國際公司與被告
    間皆有交易往來，先是效鴻科技公司，後來才換成效鴻國際
    公司，印象中效鴻科技公司於96年7 月16日有發正式通知，
    交易對象改為效鴻國際公司等語（見本院卷第165 頁至第16
    6 頁）。考以原告所提出上述應收帳款讓與明細申請書/ 同
    意書、訂單、送貨單及發票憑證等文書，均係私文書，按私
    文書應由舉證人證其真正。事訴訟法第357 條本文規定甚明
    。而原告就此等文書，以及被告與效鴻科技公司間確有上述
    49筆交易關係存在乙情，又未能舉出確切之證據以明，其此
    部分主張自不足認為真正。是本件效鴻科技公司與被告間，
    僅有被告所不爭執如附表所示編號1 至10、13、25至28號之
    15筆交易關係存在，其餘49筆部分，即不能認有二者間確有
    交易關係存在。
  (二)原告或效鴻科技公司之前皆未合法對被告為債權讓與通知，
    縱認2者間確有債權讓與之事實，對被告亦不生效力︰
  1.按債權之讓與，非經讓與人或受讓人通知債務人，對於債務
    人不生效力，民法第297 條第1 項本文定有明文。又上開債
    權讓與之通知，其性質為觀念通知；而通知債權讓與事實之
    行為，亦得以言詞或文書為之，不需何等之方式，惟仍應由
    讓與人或受讓人向債務人通知債權讓與事實之行為。就債權
    讓與通知合法與否有爭執者，依民事訴訟法第277 條規定，
    仍應由主張已合法為債權通知者負舉證之責。
  2.本件原告主張效鴻科技公司已於95年11月7 日發函通知被告
    系爭應收帳款債權讓與之事，已由被告公司所在之勇軒大樓
    管理課簽收，應認被告已於95年11月8 日收受該信函，另伊
    公司亦派員以電話照會被告之採購人員，自生債權讓與通知
    之效力等情，惟為被告所否認。原告雖提出效鴻科技公司所
    出具之債權讓與通知書、掛號郵件簽收清單及應收帳款債權
    讓與通知電話照會記錄表（見本院卷第22頁、第23頁及第24
    頁）等為證。然查︰
  (1)就郵寄書面通知方面，按次按應送達大廈內住戶之文書，倘
    僅經大廈管理員於送達證書上蓋大廈管理委員會圓戳代收，
    並未一併由該管理員以受僱人之身分簽名或蓋其私章，即難
    認謂已交付受僱人，由其合法收受。查上述掛號郵件簽收清
    單上雖蓋有勇軒大樓管理課之圓戳章，然並無係由何特定管
    理人員收受之簽章，依上說明，難認已生合法送達之效力。
    況且，依原告提出之掛號郵件簽收清單影本所示，亦無從憑
    認勇軒大樓管理課收受之文書即為原告所主張效鴻科技公司
    之債權讓與通知。此外，原告就效鴻科技公司郵寄債權讓與
    書面通知送達被告乙節，又未能舉出其他確切之證據以明，
    此部分主張自不足認為真正。
  (2)至於原告主張亦派員以電話照會通知被告採購人員乙事，雖
    提出電話照會記錄表影本為憑，然該文書係原告自行製作；
    而原告業務人員乙○○亦到庭證述：「照會紀錄部分，當時
    依我們銀行作法，是由業務先請借款戶確認可以照會之後，
    再由我這邊確認，我會撥電話給對方即借戶的買方，詢問是
    否如借戶所述已收到債權讓與通知書。電話照會紀錄表上面
    已經印好的資料是業務提供給我，資料是授信戶提供給業務
    ，我再按照上面的資料打電話。」、「當時我有詢問效鴻科
    技公司有寄其出具之債權讓與通知書，有無收到，對方表示
    知道。接下來，我再與對方電話確認是否已把帳號更改為本
    行帳號。紀錄表下面手寫附註的部分是我寫的，附註三星公
    司於3 月1 日已經有匯款進來是依據對帳資料，…。」等情
    （參見本院卷第164 頁）。然原告所指通知對象即被告採購
    人員丙○則證稱：「（三星公司有無接過債權轉讓的書面或
    口頭通知？）都沒有。」、「（96年間有無接過板信銀行電
    話與你確認？）沒有。」、「我沒有接到他（指乙○○）的
    電話。我是於97年間3 月間才有接到板信商銀一位自稱羅協
    理的電話，當時因為針對品質、交貨的問題，有對效鴻科技
    國際有限公司作暫留款，也就是暫時不給付的動作，羅協理
    才打電話給我，當時也沒有提到債權轉讓的事。」等語（參
    見本院卷第第165 、166 頁）。經核，關於電話照會時間，
    原告業務人員乙○○證稱︰「詳細日期不確定，應該是4 月
    10日與3 月1 日中間，因為3 月1 日款項已經入帳，所以是
    之後確認的。」等情（參見本院卷第164 頁）。然查，原告
    主張於95年10月間即與效鴻科技公司簽訂應收帳款債權承購
    書，效鴻科技公司並於95年11月8 日即寄發書面債權讓與通
    與被告等節，衡情，以債權人立場而言，為使債權獲得擔保
    ，理應儘速確認債權讓與通知之效力，當無等待數月，俟債
    務人確認可照會之時始行照會確認之理。再者，以證人乙○
    ○所述及電話照會記錄表所載「96.3.1三星首次匯入備償戶
    美金164,624.91元」，核與原告自行提出匯入匯款交易查詢
    資料所示，95年12月28日、96年1 月25日被告即曾先後將款
    項匯入效鴻科技板信帳戶之事實不符，可見上述電話照會記
    錄及證人乙○○證述之情，顯非無疑。被告人員既否認有收
    受電話通知債權讓與之事實，而原告又未能舉出確切之證據
    以明，原告此部分主張，自不足憑認為真。準此，就前述被
    告不爭執其與效鴻科技公司間15筆交易之應收帳款，原告或
    效鴻科技公司之前既未合法通知被告債權讓與之情，縱認債
    權讓與屬實，對被告亦不生效力。
  (三)被告已清償其與效鴻科技公司間前述15筆交易之貨款，自無
    庸再給付原告任何款項：
    效鴻科技公司對被告僅有上述15筆交易之貨款債權，而原告
    與效鴻科技公司間應收帳款債權讓與並未合法通知被告，對
    被告不生債權讓與效力，已析述如上，是則，倘被告依效鴻
    科技公司指示為清償，即已生清償效力，應先究明。經核，
    被告於96年8 月30日已匯入美金133 萬725 元至效鴻科技板
    信帳戶，有被告與美國銀行96年8 月30日之匯款紀錄可佐（
    見本院卷第210 頁、第212 頁）。且此中包含如附表一所示
    編號1 、2 、4 等3 筆之應收帳款，此觀諸被告提出之美國
    銀行新加坡分行匯款細目資料上載有發票號碼為00000000-0
    、00000000、00000000-4等3 筆資料，即可得證（參見本院
    卷第214 頁背面）。至原告雖提有96年1 月至6 月之應收帳
    款讓與明細，惟依明細所載貨款合計之撥款金額則為美金11
    2 萬8,828 元，與上開被告匯入金額有異，是原告所主張上
    開美金133 萬725 元之帳款係用以清償96年8 月30日以後到
    期之貨款乙節，自難採信。另被告復於96年9 月27日匯款美
    金106 萬9,080.5 元至效鴻國際大眾OBU 帳戶，亦如上述。
    而此中匯款細目資料包含發票號碼為00000000-1、00000000
    -5、00000000、00000000、00000000-0、00000000、000000
    00、00000000、00000000、00000000-1、00000000、000000
    00即附表一所示編號3 、5 至10、13、25至28等12筆之帳款
    ，此觀諸美國銀行96年9 月27日之匯款紀錄及美國銀行96年
    9 月之匯款紀錄亦明（見本院卷第215 頁、第217 頁）。原
    告雖主張被告上開款項並非對伊為給付，不生清償效力云云
    。惟被告應係經效鴻科技公司所屬關係企業效鴻光電（蘇州
    ）公司通知，乃將貨款匯入效鴻國際大眾OBU 帳戶，有被告
    提出之通知可參。佐以上述美國銀行匯款記錄已涵蓋上述12
    筆發票所表徵之交易款項，顯然該等匯款包含清償上述12筆
    帳款無訛。被告既未收受原告或效鴻科技公司之債權讓與通
    知，則被告依交易對象通知將帳款匯至指定效鴻國際大眾OB
    U 帳戶，就上開12筆之應收帳款債務自已應生清償效力。原
    告自不得再本於債權讓與之關係，請求被告給付貨款。
五、從而，原告依據應收帳款債權讓與之法律關係，請求被告給
    付美金42萬9,888 元，及自97年11月4 日起至清償日止，按
    年息百分之5 計算之利息，為無理由，應予駁回。
六、本件事證已臻明確，兩造其餘主張、陳述及所提證據，經審
    酌與本院前揭判斷不生影響，毋庸再予一一論述，併此敘明
    。
七、據上論結，本件原告之訴為無理由，依民事訴訟法第78條，
    判決如主文。
中    華    民    國    99    年    6     月    9     日
                  民事第三庭  法  官  施月燿
以上正本證明與原本無異。
如對本判決上訴，應於判決送達後20日內向本院提出上訴狀。
中    華    民    國    99    年    6     月    29    日
                              書記官  吳昀蔚

司法院資訊處製作；財團法人民間司法改革基金會備份。
